臺灣高等法院臺南分院民事判決
109年度重上字第15號
上  訴  人  黃振男  
訴訟代理人  嚴庚辰律師
被  上訴人  黃振榮  
訴訟代理人  常照倫律師
複  代理人  楊孝文律師
            何玉偵  
上列當事人間請求分割共有物事件，上訴人對於中華民國108年1
2月20日臺灣嘉義地方法院第一審判決（107年度重訴字第1號）
，提起上訴，本院於110年4月29日言詞辯論終結，判決如下：
    主  文
原判決廢棄。
兩造共有坐落嘉義市○○段00000○000地號，面積依序為2,205、1,
326平方公尺土地，應按附圖即嘉義市地政事務所鑑測日期民國1
09年7月9日土地複丈成果圖所示合併分割，即甲A、面積1,326平
方公尺，甲A'、面積165平方公尺土地，均分歸上訴人黃振男取
得；乙A、面積2,040平方公尺土地，分歸被上訴人黃振榮取得。
兩造共有坐落嘉義市○○段00000地號，面積995平方公尺土地，應
按附圖即嘉義市地政事務所鑑測日期民國109年7月9日土地複丈
成果圖所示，即甲1、乙1，面積各497.50平方公尺，合計995平
方公尺土地，均分歸上訴人黃振男取得。
上訴人黃振男應補償被上訴人黃振榮新臺幣420萬4,550元。
第一、二審訴訟費用由兩造各負擔二分之一。
    事實及理由
一、被上訴人黃振榮（下稱黃振榮）於原審起訴主張：兩造共有
    坐落嘉義市○○段00000○00000○000地號，面積依序為995、2,
    205、1,326平方公尺土地，應有部分均各2分之1（下稱系爭
    3筆土地）。因系爭3筆土地之使用分區均編定為工業區，且
    無因物之使用目的不能分割，或共有人間訂有不分割期限之
    情形，兩造復無法達成分割協議，爰訴請裁判分割，並請求
    將000-0、000地號土地，按附圖即嘉義市地政事務所鑑測日
    期民國（下同）109年7月9日土地複丈成果圖（下稱附圖）
    所示合併分割，即甲A、面積1,326平方公尺，甲A'、面積16
    5平方公尺土地，均分歸上訴人黃振男（下稱黃振男）取得
    ；乙A、面積2,040平方公尺土地，分歸黃振榮取得；將000-
    0地號土地，按附圖所示，甲1、乙1面積各497.50平方公尺
    ，合計995平方公尺土地，均分歸黃振男取得；黃振男應補
    償黃振榮新臺幣（下同）420萬4,550元（兩造原各提出不同
    之分割方法，惟嗣於本院已合意採取上開分割方法）。並答
    辯聲明：同意黃振男上訴聲明所載之方案及補償內容。
二、上訴人黃振男以：兩造已合意採取上開分割方法；原審判決
    採取之分割方案，顯有不當，為此提起上訴。並上訴聲明：
    ㈠原判決廢棄。㈡兩造共有坐落嘉義市○○段00000地號土地，
    准予分割由黃振男取得；同段000-0、000地號土地，准予合
    併分割如附圖所示，甲A、甲A'分歸黃振男所有，乙A分歸黃
    振榮所有，並由黃振男補償黃振榮420萬4,550 元。
三、兩造不爭執之事實：
  ㈠坐落嘉義市○○段00000地號，面積995平方公尺土地，同段000
    -地號，面積2,205平方公尺土地，同段000 地號，面積1,32
    6平方公尺土地，均為兩造共有，應有部分各2 分之1 。
  ㈡000-0地號與000地號土地相鄰；000-0地號土地上建有同段00
    0建號廠房（所有權人為裕益塑膠企業股份有限公司，下稱
    裕益公司，負責人為黃振榮），000 地號土地上建有同段00
    、00建號廠房（所有權人為男榮塑膠企業股份有限公司，下
    稱男榮公司，負責人為黃振男）。
  ㈢附圖即嘉義市地政事務所鑑測日期109年7月9日法院囑託方案
    複丈成果圖所示000-0 、000 地號上甲A 、甲A'、面積依序
    為1,326、165 平方公尺土地，目前均為男榮公司占用中，
    乙A 、面積2,040平方公尺，目前為裕益公司占用中；000-0
     地號土地為雜草及他人之廢棄車輛占用，兩造均未加以使
    用。
  ㈣兩造間另案排除侵害事件，經原法院簡易庭於109年4月21日
    以108年度嘉簡字第101號判決，黃振男應將設置於黃振榮所
    有嘉義市○○段000○號房屋(門牌號碼嘉義市○○○街000號)如該
    判決附圖所示編號F、G、H、I號之鐵皮地上物拆除；黃振男
    不服提起上訴，業經原法院於109年12月30日以109年度簡上
    字第49號判決上訴駁回，而告確定。
四、本件爭點：
    兩造均同意之分割方案，即附圖所示，000-0地號，面積995
    平方公尺土地，全部分歸黃振男取得；000-0、000地號合併
    分割，其中甲A、甲A'，面積依序為1,326、165平方公尺土
    地，均分歸黃振男取得，乙A、面積2,040平方公尺土地，分
    歸黃振榮取得，並由黃振男補償黃振榮420萬4,550元，是否
    為公平適當之分割方法？
五、得心證之理由：
  ㈠按除因物之使用目的不能分割或契約訂有不分割之期限者外
    ，各共有人得隨時請求分割。共有物之分割，依共有人協議
    之方法行之。分割之方法不能協議決定，或於協議決定後因
    消滅時效完成經共有人拒絕履行者，法院得因任何共有人之
    請求，命為下列之分配：一、以原物分配於各共有人。但各
    共有人均受原物之分配顯有困難者，得將原物分配於部分共
    有人。二、原物分配顯有困難時，得變賣共有物，以價金分
    配於各共有人；或以原物之一部分分配於各共有人，他部分
    變賣，以價金分配於各共有人。以原物為分配時，如共有人
    中有未受分配，或不能按其應有部分受分配者，得以金錢補
    償之；民法第823條第1項、第824條第1至3項分別定有明文
    。查系爭3筆土地，其中000-0地號，面積995平方公尺，同
    段000-0地號，面積2,205平方公尺，同段000地號，面積1,3
    26平方公尺，均為兩造共有，應有部分各2分之1，有系爭3
    筆土地登記第一類謄本及土地建物查詢資料在卷可稽（見原
    審卷一第19至25頁、本院卷第315至317頁）；兩造並未訂有
    不分割之特約，亦無因物之使用目的不能分割之情事，茲兩
    造不能達成分割協議，則黃振榮依上開規定，請求分割系爭
    3筆土地，自屬有據。
  ㈡次按定共有物分割之方法，固可由法院自由裁量，但仍應斟
    酌各共有人之意願、共有物之性質、價格、分割前之使用狀
    態、經濟效用、分得部分之利用價值及全體共有人之利益等
    有關情狀，定一適當公平之方法以為分割（最高法院96年度
    台上字第108 號判決意旨參照）。經查：
  1.系爭3筆土地之使用分區均為嘉義市後湖地區都市計畫乙種
    工業區，有土地使用分區證明書在卷可參（見原審卷一第37
    頁）。又000-0地號與000地號土地相鄰，000-0地號土地上
    建有同段000建號廠房（所有權人為裕益公司，負責人為黃
    振榮），000地號土地上建有同段00、00建號廠房（所有權
    人為男榮公司，負責人為黃振男）。附圖所示000-0、000地
    號上甲A、甲A'，面積依序為1,326、165平方公尺土地，目
    前均為男榮公司占用中，乙A、面積2,040平方公尺土地，目
    前為裕益公司占用中；000-0地號土地為雜草及他人之廢棄
    車輛占用，兩造均未加以使用；附近多為工廠等情，為兩造
    所不爭（見本院卷第130、304頁），並有系爭3筆土地地籍
    圖謄本、000、00、00建號建物登記第一類謄本、都市計畫
    土地使用分區證明書、裕益公司變更登記表、男榮公司基本
    資料及董監事資料在卷為證（見原審卷一第27至37、251至2
    60頁），並經原審及本院至現場履勘，製有勘驗筆錄附卷可
    憑（見原審卷一第339至343頁、本院卷第129至132-18頁）
    ，此外復經原審囑託嘉義市地政事務所測繪000-0、000地號
    上建物及地上物，製有複丈成果圖在卷可考（見原審卷一第
    345至347頁），堪信屬實。
  2.查兩造原對系爭3筆土地之分割方法有不同意見，惟嗣於本
    院審理時業已取得一致之分割方法，即000-0、000地號，按
    附圖所示合併分割，將甲A、面積1,326平方公尺，甲A'、面
    積165平方公尺土地，均分歸黃振男取得，乙A、面積2,040
    平方公尺土地，分歸黃振榮取得；000-0地號，按附圖所示
    ，將甲1、乙1面積各497.50平方公尺，合計995平方公尺土
    地，均分歸黃振男取得；黃振男應補償黃振榮420萬4,550元
    。參以上開分割方法係以裕益公司之廠房後牆壁外緣為分割
    線，即以附圖ab連線為界，區分兩造之取得範圍，有本院勘
    驗筆錄在卷可憑（見本院卷第130頁），此分割方法不僅使0
    00-0地號上之000建號建物，即裕益公司廠房，得繼續使用
    其負責人黃振榮分得之土地，000地號上之00、00建號建即
    男榮公司廠房，亦得繼續使用其負責人黃振男分得之土地，
    即上開建物均得以保全完整，不致遭到拆除；且黃振榮分得
    之乙A土地面臨嘉義市○○○街，黃振男分得之甲A、甲A'土地
    面臨嘉義市○○○街00巷，均有適當之通路可對外通行，亦經
    本院勘驗屬實（見本院卷第130頁）。至兩造原爭執甚烈之
    附圖甲A'，面積165平方公尺土地，係位在裕益公司與男榮
    公司之後方，於本院勘驗時，係供作男榮公司之廁所、浴室
    及外勞貨櫃屋宿舍等使用，且裕益公司原通往附圖甲A'之後
    門業以鐵皮遮蔽，無法再通往附圖甲A'等情，亦有現場照片
    可證（見本院卷第132-7頁），是以就兩造實際使用位置範
    圍觀之，自以將000-0、000地號合併分割後，將甲A、甲A'
    均分歸黃振男取得，乙A分歸黃振榮取得，最符合兩造之經
    濟效益，且無損兩造利益。又因上開2筆土地合併分割結果
    ，黃振榮取得之面積較黃振男多出549平方公尺（計算式：2
    ,040-1,326-165＝549），是以兩造遂同意000-0地號，面積9
    95平方公尺之土地，均分歸黃振男取得，亦屬妥適公平，且
    符合共有人之意願，堪認係適當之分割方法。
  ㈢再按，法院裁判分割共有物，除應斟酌各共有人之利害關係
    ，及共有物之性質外，尚應斟酌共有物之價格，倘共有人中
    有不能按其應有部分受分配，或所受分配之不動產價格不相
    當時，法院非不得命以金錢補償之（最高法院57年台上字第
    2117號判決意旨參照）。查經本院就上開分割方法囑託鑑價
    結果，黃振男應補償黃振榮420萬4,550元，有歐亞不動產估
    價師聯合事務所估價報告書可憑（置於卷外）。本院審酌該
    鑑價結果，係經不動產估價師採用比較法，選取000-0地號
    為比準地，運用比較法求取其合理價值，再依合併分割後宗
    地條件差異程度調整推算其合併分割後其他宗地價格，參酌
    鄰近地區土地價格，並綜合考量各共有人分配位置之臨路情
    形、道路寬度、臨路面寬、土地形狀等項而調整修正價格（
    見該估價報告書第27、34頁），核屬客觀允當，其鑑定價格
    應可採憑。從而，依據上開估價報告書鑑定價格，以上開分
    割方法原物分配結果，計算各共有人分割後受分配土地面積
    價值及分配前後差額，各共有人應互為找補之金額，為黃振
    男應補償黃振榮420萬4,550元。
六、綜上所述，被上訴人黃振榮本於共有人之地位，訴請分割系
    爭3筆土地，應予准許。本院審酌系爭3筆土地之使用情形、
    分割後各分配位置、面積、臨路情形、道路寬度、臨路面寬
    、土地形狀、土地最大經濟效用及共有人之意見等因素，認
    兩造意見一致之上開分割方法，即000-0、000地號，按附圖
    所示合併分割，將甲A、面積1,326平方公尺，甲A'、面積16
    5平方公尺土地，均分歸黃振男取得，乙A、面積2,040平方
    公尺土地，分歸黃振榮取得；000-0地號，按附圖所示，將
    甲1、乙1面積各497.50平方公尺，合計995平方公尺土地，
    均分歸黃振男取得，核屬適當。又因系爭3筆土地分割後，
    共有人黃振榮所受分配土地面積、價值不相當，經參考鑑價
    結果找補計算後，認黃振男應補償黃振榮420萬4,550元。原
    審未及審酌兩造於本院始提出意見一致之分割方法，而就系
    爭3筆土地判決分割如嘉義市地政事務所108年11月12日土地
    複丈成果圖所示之分割方法，尚有未洽。上訴意旨指摘原判
    決不當，求予廢棄，為有理由，應由本院廢棄改判如主文第
    2 、3 、4項所示。
七、又分割共有物之訴，核其性質，兩造本可互換地位，被上訴
    人黃振榮提起本件訴訟，於法雖屬有據，然上訴人黃振男之
    應訴乃法律規定所不得不然，其所為抗辯自為伸張或防衛權
    利所必要；是本件訴訟費用應由共有人即兩造依渠等應有部
    分比例各2分之1分擔，始為公允。
八、本件事證已臻明確，兩造其餘之攻擊或防禦方法及所用之證
    據，經本院斟酌後，認為均不足以影響本判決之結果，爰不
    逐一論列，附此敘明。
九、據上論結，本件上訴為有理由，依民事訴訟法第450條、第7
    8條、第80條之1、第85條第1項但書，判決如主文。
中　　華　　民　　國　　110 　年　　5 　　月　　27　　日
                  民事第三庭    審判長法  官  張世展  

                                      法  官  莊俊華  

                                      法  官  黃佩韻  
上為正本係照原本作成。
如不服本判決，應於收受送達後20日內向本院提出上訴書狀，其
未表明上訴理由者，應於提出上訴後20日內向本院補提出理由書
狀（均須按他造當事人之人數附繕本）上訴時應提出委任律師或
具有律師資格之人之委任狀；委任有律師資格者，另應附具律師
資格證書及釋明委任人與受任人有民事訴訟法第466條之1第1項
但書或第2項（詳附註）所定關係之釋明文書影本。如委任律師
提起上訴者，應一併繳納上訴審裁判費。
中　　華　　民　　國　　110 　年　　5 　　月　　27　　日

                                      書記官  黃玉秀
【附註】
民事訴訟法第466條之1：
⑴對於第二審判決上訴，上訴人應委任律師為訴訟代理人。但上
  訴人或其法定代理人具有律師資格者，不在此限。
⑵上訴人之配偶、三親等內之血親、二親等內之姻親，或上訴人
  為法人、中央或地方機關時，其所屬專任人員具有律師資格並
  經法院認為適當者，亦得為第三審訴訟代理人。
民事訴訟法第466條之2第1項：
上訴人無資力委任訴訟代理人者，得依訴訟救助之規定，聲請第
三審法院為之選任律師為其訴訟代理人。